臺灣臺北地方法院民事判決　　　　　　　96年度訴字第4661號
原　　　告　乙○○
訴訟代理人　甲○○
被　　　告　丁○○○○○○○○.
　　　　　　丙○○
共　　　同
訴訟代理人　郭宏義律師
上列當事人間請求侵權行為損害賠償事件，本院於民國 96年9月
7日言詞辯論終結，判決如下：
    主      文
被告丁○○○○○○○○○○○應自坐落於台北市○○區○○段
三小段五四四地號上如卷附台北市大安區地政事務所土地複丈成
果圖所示斜線部分之建物遷出。
被告丙○○應將坐落於台北市○○區○○段三小段五四四地號上
如卷附台北市大安區地政事務所土地複丈成果圖所示斜線部分之
建物拆除，並返還該部分土地予全體共有人。
原告其餘之訴駁回。
訴訟費用由被告負擔百分之九十八，餘由原告負擔。
    事實及理由
壹、原告主張：
一、坐落台北市○○區○○段三小段 544地號之土地（以下簡稱
    系爭土地）乃該土地上門牌號碼為台北市○○○路○段25 巷
    1號 1樓至7樓（以下簡稱系爭大樓）之所有權人即被告丙○
    ○、訴外人彭素滿、原告、訴外人高全彬與高銓志、何清純
    、郭宏義及鄭萬壽所共有，詎被告丙○○未經其他共有人之
    同意，即擅自於系爭土地上系爭大樓 1樓之後方加蓋磚造塑
    膠瓦平房之違章建築（即卷附台北市大安區地政事務所土地
    複丈成果圖所示斜線部分之建物，以下簡稱系爭建物）作為
    廚廁使用，並將系爭大樓 1樓連同系爭建物出租予被告丁○
    ○○○○○○○○○○營利使用，而侵害其他共有人之權益
    。為此原告爰依民法第821條之規定及最高法院74年度第2次
    民事庭會議之意旨，請求如訴之聲明第1項及第2項所示。
二、系爭建物邊緣有一斜面台階，低處高約70公分，高處高約 1
    公尺餘，方便竊賊攀爬至系爭建物之屋頂，再利用二樓鐵窗
    攀爬至三樓，從三樓鐵窗逃生門或破壞三樓鐵，侵入三樓行
    竊，原告半年來經竊賊行竊五次，原告之配偶損失約新臺幣
    （下同）8萬元，而原告修理遭破壞之鐵窗則支出6,000元。
    因竊賊於96年4月25日凌晨3時許再次侵入原告之住宅行竊，
    經原告之配偶報警在案，原告乃以存證信函催告被告丙○○
    賠償86,000元，詎被告丙○○竟置之不理。為此原告爰依侵
    權行為之法律關係，請求如訴之聲明第三項所示。
三、被告丙○○辯稱其於77年間購買系爭大樓 1樓建物時，後院
    之法定空地上即蓋有系爭建物。然系爭大樓係於67年底建造
    完成，原告則係於 69年間向前手即訴外人楊秋子購買其中3
    樓建物。當時系爭大樓所坐落系爭土地之界址僅設有圍牆，
    並無系爭建物之存在，是被告丙○○辯稱其向前手購買上開
    1樓建物時，依其雙方不動產買賣契約書第11條第3項約定「
    本買賣不動產權利範圍包括後院空地」云云，並不實在；系
    爭大樓之後院於88年初仍為空地，被告丙○○實係於88年間
    增建系爭建物並出租他人使用。
四、聲明：(一)被告丁○○○○○○○○○○○應自坐落於台北市
    大安區○○段○○段 544地號上如卷附台北市大安區地政事
    務所土地複丈成果圖所示斜線部分之建物遷出。(二)被告丙○
    ○應將坐落於台北市○○區○○段三小段 544地號上如卷附
    台北市大安區地政事務所土地複丈成果圖所示斜線部分之建
    物拆除，並返還該部分土地予全體共有人。(三)被告丙○○應
    給付原告86,000元。(四)訴訟費用由被告負擔。
貳、被告主張：
一、系爭大樓係於 67年11月1日建造並完成保存登記，乃地下一
    樓、地上七樓之建物，當時原始地主即訴外人方正、來韞才
    及其二人之子即訴外人方仁俊及方仁猷與建商合建後分得一
    樓、地下一樓及七樓，而頂樓平台與一樓法定空地即歸地主
    使用。被告丙○○於77年6月6日向訴外人來韞才、方仁俊及
    方仁猷購買系爭大樓 1樓房地時，該房地正由前手出租他人
    使用，然依雙方不動產買賣契約書第 11條第3項約定：「本
    買賣不動產權利範圍包括後院空地、西側空地、騎樓平台等
    現承租人所使用部分。」，可知被告丙○○於購買系爭不動
    產一樓房地時，即承接原所有人對系爭大樓後院及西側之法
    定空地之使用權，而被告丙○○於94年4月間，將系爭大樓1
    樓房地出租予被告丁○○○○○○○○○○○使用迄今。
二、被告丙○○於77年間購買系爭大樓 1樓房地時，後院之法定
    空地上即蓋有系爭建物，而原告係於69年6月3日登記為系爭
    大樓 3樓之所有權人。若系爭建物係建造於原告取得系爭大
    樓3樓所有權之前，則原告於購買系爭大樓3樓時，不可能不
    知悉後院之法定空地係由系爭大樓 1樓所有人使用之狀態；
    反之，若系爭建物係建造於原告取得系爭大樓 3樓建物所有
    權之後，原告既未就系爭建物之存在表示意見，其顯係知悉
    當時已有1樓之法定空地由1樓所有人使用之分管約定存在，
    至少亦默示同意後院之法定空地係由系爭不動產 1樓所有人
    使用之事實，基於既成法律秩序之安定性，原告之請求，自
    不應准許。
三、依公寓大廈管理條例84年 6月28日公布施行前買賣房屋之交
    易習慣，大樓一樓空地係歸買受大樓一樓者使用，大樓屋頂
    平台則歸買受大樓頂樓者使用。而系爭大樓係於公寓大廈管
    理條例施行前即於67年11月 1日為第一次所有權保存登記，
    原告於買受系爭不動產三樓房屋時，就該法定空地歸系爭大
    樓一樓住戶使用應可得知之，且系爭大樓之區分所有權人20
    餘年來對此均未表示異議，足見被告丙○○使用系爭建物與
    當時之交易習慣相符。又依 84年6月28日施行之公寓大廈管
    理條例第 7條規定：「公寓大廈共用部分不得獨立使用供作
    專有部分。其為下列各款者，並不得為約定專用部分：「一
    、公寓大廈本身所占之地面。」及第 55條第2項規定：「前
    項公寓大廈於區分所有權人會議訂定規約前，以第60條規約
    範本視為規約。但得不受第 7條各款不得為約定專用部分之
    限制。」，可知公寓大廈管理條例施行前已取得建造執照之
    公寓大廈，其區分所有權人就公寓大廈共有部分約定專用，
    並不受公寓大廈管理條例第 7條各款規定之拘束，縱將公寓
    大廈管理條例第 7條所列共用部分，約定為歸區分所有權人
    專用，其約定仍屬有效。被告丙○○購買系爭大樓一樓房地
    時，既承受前手就法定空地之使用權，且該使用權並未限制
    管理使用之方法及程序，則被告丙○○使用該法定空地係有
    正當之權源。
四、原告主張半年來竊賊對其行竊五次，原告之配偶損失約新臺
    幣（下同）8萬元，而原告修理遭破壞之鐵窗支出6,000元，
    故主張被告丙○○應賠償其86,000元。然原告就上開事實並
    未舉證證明，被告丙○○否認之。況原告所主張之侵權行為
    人乃竊賊，其請求賠償之對象自應為該竊賊而非被告丙○○
    ，且本件竊盜之被害人係原告之配偶而非原告。又況，系爭
    不動產之四、五、六及七樓於多年前均曾遭竊賊入侵竊取財
    物，當時為居家安全起見，各樓曾協商於前後院均各裝置監
    視器，並加強照明設備，然因原告不願負擔任何公共費用，
    致該議案未能執行，原告現主張其遭竊，實係原告疏於防盜
    所致，自與他人無關。另原告主張系爭建物有一斜面台階，
    低處高約70公分，高處高約 1公尺餘，方便竊賊攀爬至系爭
    建物之屋頂，再利用二樓鐵窗攀爬至三樓，從三樓鐵窗逃生
    門或破壞三樓鐵，侵入三樓行竊。惟該斜面之台階乃鄰屋所
    有，與被告無涉，且原告所主張竊賊行竊之路線，除非原告
    親眼目睹，否則純屬臆測之詞，被告否認之。
五、聲明：1.原告之訴駁回。2.訴訟費用由原告負擔。
參、兩造不爭執之事實：
一、原告為系爭大樓3樓建物之所有權人。
二、被告丙○○為系爭大樓 1樓及系爭建物之所有權人，現將該
    等建物出租被告丁○○○○○○○○○○○占有使用中。
三、系爭土地為系爭大樓1樓至7樓建物之所有權人所共有。
四、系爭建物乃坐落於系爭土地上之違章建築。
肆、得心證之理由：
一、按「依民法第 821條之規定，各共有人對於第三人，得就共
    有物之全部，為本於所有權之請求，此項請求權既非必須由
    共有人全體共同行使，則以此為標的之訴訟，自無由共有人
    全體共同提起之必要。所謂本於所有權之請求權，係指民法
    第 767條所規定之物權的請求權而言，故對於無權占有或侵
    奪共有物者，請求返還共有物之訴，得由共有人中之一人單
    獨提起，惟依民法第 821條但書之規定，應求為命被告向共
    有人全體返還共有物之判決而已。」，最高法院著有28年上
    字第2361號判例可資參照；本件系爭土地為包括原告及被告
    丙○○在內之系爭大樓各層建物之所有人所共有，被告丙○
    ○為坐落系爭土地上之系爭建物之所有權人，將系爭建物出
    租予被告丁○○○○○○○○○○○占有使用等情，均為兩
    造所不爭執之事實，是原告究否有權請求被告丁○○○○○
    ○○○○○○遷出系爭建物，並請求被告丙○○拆除系爭建
    物後，將系爭建物所占用系爭土地之部分返還全體共有人，
    主要之爭點，即僅在於被告丙○○就系爭建物所坐落之系爭
    土地部分，是否有約定專用之權利而已。就此項爭點，被告
    丙○○主張其於77年6月6日向訴外人來韞才、方仁俊及方仁
    猷購買系爭大樓 1樓房地時，該房地正由前手出租他人使用
    ，雙方並已於不動產買賣契約書第 11條第3項約定：「本買
    賣不動產權利範圍包括後院空地、西側空地、騎樓平台等現
    承租人所使用部分。」等情，業據提出不動產買賣契約書影
    本一件附卷可稽，固堪信為真正。惟依據此部分事實，除可
    得知訴外人來韞才、方仁俊及方仁猷曾將系爭大樓 1樓後方
    空地（按即系爭建物所占用之系爭土地部分）出售予被告丙
    ○○之外，並無法就此即認為訴外人來韞才、方仁俊及方仁
    猷就其等所出售予被告丙○○之系爭大樓後方空地，確實具
    有排除其他共有人使用之約定專屬使用權利，或原告及其餘
    系爭土地共有人另受有不得使用系爭大樓後方空地之權利限
    制情形。參以被告復無法提出其他足以證明被告丙○○就系
    爭建物所占用系爭土地部分確實具備約定專用權利之證據，
    原告基於共有人之身分行使所有物返還請求權，請求被告丁
    ○○○○○○○○○○○遷出占用系爭土地之系爭建物，並
    請求被告丙○○拆除系爭建物後，將系爭建物所占用系爭土
    地之部分返還全體共有人，自有理由，應予准許。
二、次按「當事人主張有利於己之事實者，就其事實有舉證之責
    任。但法律別有規定，或依其情形顯失公平者，不在此限。
    」，民事訴訟法第 277條定有明文。經查，原告主張其半年
    來經竊賊行竊五次，原告之配偶損失約 8萬元，原告則因修
    理遭破壞之鐵窗而支出 6,000元等情，除據提出訴外人陳郁
    明出具之修補鐵窗收據一件之外，並未提出其他任何證據以
    資佐證。觀諸該卷附收據一件，並未載明訴外人陳郁明係於
    何址修理鐵窗，而向何人收取6000元之款項，核已難證明原
    告確有支付此筆修理鐵窗費用之損失。況即令原告確有此項
    支出，亦難據此反推原告所有上開建物確實曾經遭受竊賊侵
    入行竊五次、前開鐵窗係為竊賊損壞，或原告另受有8000元
    之竊盜損失等情節，更難據此無端推論原告所受竊盜之損失
    ，與被告丙○○搭蓋系爭建物之行為之間，確實具有相當因
    果關係。是依據原告所提出之證據，應難認為被告丙○○有
    造成原告受有8600元損害之侵權行為。從而原告依據侵權行
    為之法律關係，請求被告丙○○給付原告86,000元，核無理
    由，應予駁回。
伍、本案事證已臻明確，兩造其餘主張陳述及所提之證據，均毋
    庸再予審酌，附此敘明。
陸、據上論結，本件原告之訴一部為有理由，一部為無理由，依
    民事訴訟法第79條，判決如主文。
中　  華  　民  　國　　96 　 年　   9    月    28    日
                  民事民二庭    法　官　楊代華
以上正本係照原本作成
如對本判決上訴，須於判決送達後20日內向本院提出上訴狀
中　  華  　民  　國　　96 　 年　   9    月    28    日
                                書記官  許婉如
